【裁判字號】    98,消債更,132
【裁判日期】    981231
【裁判案由】    聲請更生
【裁判全文】
臺灣基隆地方法院民事裁定           98年度消債更字第132號
聲  請  人
即  債務人  甲○○
上列當事人因消費者債務清理事件聲請更生，本院裁定如下：
    主  文
聲請駁回。
聲請費用由聲請人負擔。
    理  由
一、按聲請更生或清算不合程式或不備其他要件者，法院應以裁
    定駁回之，但其情形可以補正者，法院應定期間先命補正；
    次按債務人與金融機構協商成立者，不得聲請更生或清算，
    但因不可歸責於己之事由，致履行顯有重大困難者，不在此
    限；本條例施行前，債務人依金融主管機關協調成立之中華
    民國銀行公會會員辦理消費金融案件無擔保債務協商機制與
    金融機構成立之協商，準用前項之規定，消費者債務清理條
    例（下稱本條例）第8條、第151條第5項、第6項分別定有明
    文。衡諸債之關係，係以當事人間之信賴關係為基礎，為社
    會經濟組織之重要支柱，故當事人於以法律行為追求自己之
    利益之際，亦應顧及對方之利益，並考量債權債務在社會上
    之作用，本於誠實及信用之原則，行使債權及履行債務。是
    對於已陷入經濟上困境之消費者，若任其於惡性循環之債務
    窘境中生存，將衍生嚴重之社會問題，難以維持安定之社會
    經濟秩序，故為兼顧債權人、債務人雙方之利益，對陷於經
    濟上困境之消費者，乃允其於本條例施行後，得選擇以重建
    型之更生程序或清算型之清算程序清理其債務，藉以妥適調
    整債務人與債權人及其他利害關係人間之權利義務關係，保
    障債權人獲得公平受償，並謀求消費者經濟生活之重建復甦
    機會。惟對於已與金融機構成立協商之債務人，自應受該成
    立協議拘束，按協議條件履行，僅有其後發生情事變更，在
    清償期間收入或收益不如預期，致該方案履行困難甚或履行
    不能，因不可歸責於己，始能聲請更生或清算﹔若非因不可
    歸責於己之事由，致履行顯有重大困難，僅係為圖謀減免債
    務，而不為債務之履行，自有違債權契約為誠信契約之本旨
    ，為避免債務人任意毀諾已成立之協商，肇致道德危險，濫
    用更生或清算之裁判上債務清理程序，故依本條例第151 條
    第5 項前段之規定，不得聲請更生或清算。
二、本件聲請意旨略以：聲請人有不能清償債務情事，於本條例
    施行前曾依銀行公會債務協商機制與金融機構成立協商，約
    定每月清償28,350元、分80期、利率9.88％，惟當時聲請人
    任職於元大商業銀行股份有限公司（下稱元大銀行），每月
    薪資僅有28,800元，以致於入不敷出，無法履行協商條件而
    毀諾，又無擔保或無優先權之債務總額未逾1,200 萬元，復
    未經法院裁定開始清算程序或宣告破產云云。
三、經查：(一)聲請人確於民國95年5月12 日依銀行公會債務協商
    機制與金融機構債權人成立協商，約定「自95年6 月起，分
    80期，利率9.88％，於每月10日還款28,350元至全部清償為
    止」，而聲請人從未依約履行即於95年6 月毀諾，此有協議
    書1份在卷足稽（見本院卷第108頁），並與金融機構債權人
    中國信託商業銀行股份有限公司（下稱中國信託）、華南商
    業銀行股份有限公司、國泰世華商業銀行股份有限公司、遠
    東國際商業銀行股份有限公司、台新國際商業銀行股份有限
    公司、大眾商業銀行股份有限公司之陳報相符，堪認屬實，
    從而依本條例第151條第6項準用第5 項之規定，本件聲請人
    須有不可歸責己致履行上開協商條件顯有重大困難之事由，
    始得聲請更生，合先敘明。(二)依聲請人之陳述，聲請人於95
    年年間任職於元大銀行，平均每月薪資所得約為28,800元，
    此有聲請人所提之勞工保險被保險人投保資料表（明細）附
    卷可稽；又依上開(一)之說明，聲請人於95年5月12 日協商成
    立，約定自95年6 月起分期還款，然聲請人從未依約履行即
    毀棄協商之承諾，是於聲請人於95年6 月即毀諾，而聲請人
    於95年5月至同年6月間，並未發生收入減少之情形；再者，
    依聲請人所提出之財產及收入狀況說明書，聲請人每月生活
    費用，在該期間內亦無任何明顯之重大改變，亦即聲請人所
    陳述之月薪28,800元及聲請人之生活費用等之必要開銷，在
    協商成立之前即已始終存在，而非在協商成立之後始有突發
    之減少或遽增，是本即難認聲請人具有上開所述之不可歸責
    於己致履行原協議顯有重大困難之事由。(三)聲請人固然陳述
    協商條件過於嚴苛，依聲請人協商成立時之薪資所得顯然無
    法負擔，惟礙於最大債權金融機構中國信託態度強硬，聲請
    人於走投無路之情況下始同意中國信託所提之協商方案云云
    。惟聲請人既陳明於已知無法負擔上開還款條件卻仍簽下協
    議書，是該協商條件係由聲請人與最大債權銀行中國信託雙
    方協議所達成，在客觀事實並未有顯著變動之下，上述情事
    核屬聲請人在協商時可得預見，據以評估可否履行協商條件
    之事實，實與「不可歸責於己之事由致履行顯有重大困難」
    之要件不符。準此，堪認聲請人尚乏不可歸責於己致履行顯
    有重大困難之情形可言。(四)聲請人現年27歲（71年11月8 日
    生），算至其法定退休年齡65歲為止（勞動基準法第54條第
    1項第1款參照），其尚有38年之工作能力，如聲請人能依其
    收入重新調整消費習慣撙節開銷，非無清償債務之可能，且
    依97年5月中華民國銀行公會決議，金融機構就曾經參加95
    年度債務協商毀諾客戶提供「個別協商一致性方案」及對有
    繳款困難之債務協商持續履約客戶提供「變更債務協商協議
    書方案」，聲請人自應循此途徑以求解決，方符合本條例兼
    顧保障債權人公平受償及重建復甦債務人經濟生活之立法目
    的，而非率予毀諾，逕為聲請本件更生，是以，本件聲請人
    並無不可歸責於已致不能清償債務之事由，竟斷然毀諾為更
    生之聲請，其所持之更生事由於法不合，洵屬無據，無從准
    許。
四、綜上所述，本件聲請人既與金融機構債權人成立協商，且協
    商後之收支狀況與協商時並無任何之不同，難認有何不可歸
    責於己之事由致履行顯有重大困難，則其聲請更生，顯然違
    背本條例第151條第5項之規定，自屬要件不備，且該欠缺亦
    無從補正，應予駁回。
五、依消費者債務清理條例第8 條、第15條，民事訴訟法第95條
    、第78條之規定，爰裁定如主文。
中    華    民    國    98    年    12    月   31    日
                  民事庭法    官  林淑鳳
上為正本係照原本作成。
如不服本裁定，應於裁定送達後10日內，以書狀向本院提出抗告
，並繳納抗告費新臺幣1000元。
中    華    民    國    97    年    12    月   31    日
                        書 記 官  王鵬勝

司法院資訊處製作；財團法人民間司法改革基金會備份。
